臺灣屏東地方法院民事判決　　　　　　　 96年度訴字第204號
原　　　告　己○○
訴訟代理人　侯重信律師
被　　　告　丙○○
　　　　　　　　　　　　之1號.
被　　　告　丁○○○
被　　　告　甲○○○
　　　　　　　　　　　　號
被　　　告　乙○○○
被　　　告　戊○○
　　　　　　　　　　　　2樓
被　　　告　庚○○
當事人間請求所有權移轉登記事件，本院於民國96年6月25日言
詞辯論終結，判決如下：
    主  文
被告應協同原告就被繼承人廖清田所遺如附表一所示土地壹拾貳
筆，於辦理繼承登記後，將上開土地所有權應有部分移轉登記予
原告。
訴訟費用由被告負擔。
    事實及理由
一、本件除被告丙○○外，其餘被告均未於最後言詞辯論期日到
    場，核無民事訴訟法第386 條各款所列情形，爰依原告聲請
    ，由其一造辯論而為判決。
二、原告主張：
    兩造父親廖清田遺有如附表一、二所示土地17筆，因兩造兄
    弟姊妹當中被告丙○○係承嗣母姓，兩造父母廖清田、林玉
    乃於生前與兩造約定，林玉之財產由被告丙○○繼承，惟丙○○不能繼承廖清田之財產，嗣林玉於民國71年9 月15日亡
    故，家屬辦理後事結束當晚，廖清田召集兩造協商，並主持
    討論分產事宜，經達成下列結論: (一)被告丙○○與女兒即被
    告丁○○○、甲○○○、乙○○○同意不分配廖清田遺產。
    (二)廖清田所有上開土地，依抽籤方式分配予原告與被告戊○○、庚○○，而經抽籤結果，原告分得附表一所示12筆，被
    告戊○○分得屏東縣車城鄉○○○段296 、304 、305 地號
    3 筆，被告庚○○分得同段298 、299 地號2 筆。依廖清田
    與兩造協商意旨，契約性質顯屬生前贈與，而以廖清田死亡
    為贈與生效條件。廖清田業於89年3 月31日亡故，兩造係其
    法定繼承人，依繼承關係及贈與關係，被告自應協同原告辦
    理繼承登記，然後將附表一所示12筆土地之應有部分移轉登
    記予原告。乃被告丙○○否認有該協議，遲未辦理完成，爰
    提起本訴。並聲明：求為判決如主文第一項所示。
三、被告抗辯:
  (一)被告丙○○陳稱：否認兩造之母林玉生前曾與被繼承人廖清
    田及兩造約定丙○○就廖清田之遺產不得受分配。倘果有上
    開協議，因立該協議時廖清田尚未死亡，該協議有使丙○○
    預先拋棄繼承權，自屬無效。該協議亦侵害丙○○之特留分
    。且原告本件請求權亦已罹於時效而消滅。又廖清田生前亦
    有表示在其死亡後財產不分給原告，且要將新車城段683 、
    684 號土地贈與被告丙○○等語，並聲明: 原告之訴駁回。
  (二)被告戊○○、庚○○則陳稱：兩造之母林玉生前即與被繼承
    人廖清田及兩造約定林玉之遺產由被告丙○○一人繼承，且
    被告丙○○不得再繼承廖清田之遺產，並將如附表一、二所
    示之土地，依抽籤結果分配予戊○○、庚○○及原告。而被
    告丁○○○、甲○○○、乙○○○則同意不分得土地。約定
    當時兩造均在場，被告丙○○亦表示同意等語。故聲明：同
    意原告之請求。
  (三)被告丁○○○、甲○○○、乙○○○未於言詞辯論期日到場
    ，亦未提出準備書狀作何聲明或陳述。
四、兩造不爭執之事項：
  (一)被繼承人廖清田於89年3 月31日死亡，遺有如附表一、二所
    示17筆土地。
  (二)兩造均為被繼承人廖清田之直系血親卑親屬，被告丙○○從
    母姓，原告及被告戊○○、庚○○從父姓。
五、原告及被告丙○○所爭執之事項為：(一)兩造間對附表一、二
    所示17筆土地是否有分配之協議？(二)因分產協議而同意不受
    家產分配，是否屬於預先拋棄繼承？依法是否有效？(三)本件
    分產協議究係「死因贈與」？抑為「遺贈」？若影響於特留
    分，繼承人有無扣減權？(四)因本件分產協議所發生之土地所
    有權移轉登記請求權，自何時起才得行使？請求權有否罹於
    時效？茲分述如下：
  (一)兩造間對附表一、二所示17筆土地是否有分配之協議？
    查原告主張: 兩造之母林玉生前即與被繼承人廖清田及兩造
    約定，因被告丙○○承嗣母姓，故兩造之母林玉之財產由被
    告丙○○繼承，且被告丙○○不得再繼承廖清田之財產，嗣
    林玉死亡，辦理後事結束當晚，廖清田即與兩造及家族長輩
    二人，就廖清田之財產，約定被告丙○○、丁○○○、甲○○○、乙○○○不分配廖清田之土地，如附表一、二所示17
    筆土地分配給人戊○○、庚○○及己○○，分配之方法則以
    抽籤決定，而經抽籤結果，原告分得如附表一所示12筆土地
    等情，業據原告己○○、被告戊○○、庚○○、丁○○○、
    甲○○○、乙○○○於前案自認在卷（本院93年度家訴字第
    11號卷1-3 、77、78、98-100頁、台灣高等法院高雄分院94
    年度家上字第25號卷(一)48、49、136 、137 頁）。參以林玉
    亡故之後，所遺名下土地及房屋確在其餘兄弟姊妹配合拋棄
    繼承之下，才由被告丙○○單獨繼承完畢，為丙○○於前案
    承認在卷（本院93年度家訴字第11號卷64頁）。若無上開分
    產協議，其他兄弟姊妹自無如此配合之理。何況上開分產協
    議對於已出嫁之女子丁○○○、甲○○○、乙○○○等3 人
    不利，該分產協議之結果，渠3 人均無法受家產之分配，若
    無其事，渠3 人又何致承認有該協議存在而令自己陷於不利
    ？益證確有上開分產協議無訛。被告丙○○否認有該協議，
    自無可採。被告丙○○復抗辯「母親先過世，我們每個兄弟
    姊妹出喪葬費，但原告說他要做便孝男，不要支出我母親的
    喪葬費，表示以後我父親的遺產也不要，丁○○○亦知此事
    」云云，經查前案丁○○○已到庭明白表示「不知情」 (台
    灣高等法院高雄分院94年度家上字第25號卷(一)137 頁)， 且
    林玉喪葬費用只有新台幣25,000元，原告縱屬至愚，也不會
    為此區區小錢而不要繼承大筆遺產，被告丙○○所辯核與常
    情不符，亦不足採。被告丙○○再抗辯「最近廖芳蓮在某個
    朋友往生的祭拜場合上，她有跟我說她在高院講的都不對。
    」云云，則無法舉證證明之，且被告丁○○○縱於庭外有為
    上開陳述，因上開爭點在前案已充分辯論，亦不得再為相反
    陳述，所辯亦不可採。
  (二)因分產協議而同意不受家產分配，是否屬於預先拋棄繼承？
    依法是否有效？
    最高法院22年上字第2652號判例固闡釋：「……若繼承開始
    前預為繼承權之拋棄，則不能認為有效」等旨，惟按「父在
    生前以其所有財產分給諸子，係屬贈與性質，諸子間受贈財
    產之多寡父得自由定之。此與繼承開始後，諸子按其應繼分
    繼承遺產者不同，故贈與諸子財產之數量縱有不均，受贈較
    少之子亦不得請求其父均分。」等語，有同院22年上字第
    1595號判例可參。經查兩造父親廖清田主持分產事宜，兩造
    協議母親林玉之財產由被告丙○○繼承，被告丙○○、丁○○○、甲○○○、乙○○○則同意不分配被繼承人廖清田之
    土地，如附表一、二所示土地分配給被告戊○○、庚○○及
    原告等情，已如前述，上情係就兩造之母林玉及兩造之父廖
    清田生前之財產為協議分配，兩造兄弟4 人均分父母家產，
    自無預先拋棄繼承權可言。再者，兩造父親廖清田主持分產
    事宜達成協議，因林玉之財產已協議由被告丙○○繼承，而
    將其名下土地分配予戊○○、庚○○及己○○，係屬於將財
    產贈與子女之性質，則如何分贈，父親廖清田當然有權支配
    ，因事不關繼承，自亦不能與繼承權之預先拋棄同視，被告
    丙○○抗辯「未受家產分配者形同預先拋棄繼承權，不能認
    為有效」云云，亦無可取。
  (三)本件分產協議究係「死因贈與」？抑為「遺贈」？若影響於
    特留分，繼承人有無扣減權？
  1.按「死因贈與」與「遺贈」，固同於被繼承人死亡之時才發
    生效力，惟「死因贈與」係贈與人生前之契約行為，而「遺
    贈」則係被繼承人之單方行為。又「死因贈與」之契約於贈
    與人生前已經成立，因此無須以遺囑為之，而「遺贈」則須
    以遺囑為之，兩者性質並不相同。本件兩造父親於71年間召
    集兩造主持分配家產，經兩造無異議後並抽籤分配土地完竣
    ，惟兩造父親並無立即分配，仍然自行耕作及管理，直至89
    年間死亡為止，為兩造在前案所不爭執，是此項贈與顯以父
    親死亡為停止條件，其屬「死因贈與」無異。
  2.又被繼承人之生前所為之贈與行為，不受關於特留分規定之
    限制，最高法院48年台上字第371 號著有判例。查上開分產
    協議既係「死因贈與」，贈與契約於被繼承人生前已經成立
    ，與遺贈不同，自不受特留分之限制。被告丙○○抗辯: 本
    件分產協議係屬「死因贈與」，亦應比照「遺贈」，同不得
    違反特留分之規定云云，與前揭判例意旨不符，亦不可取。
  (四)因本件分產協議所發生之土地所有權移轉登記請求權，自何
    時起才得行使？請求權有否罹於時效？
    按「消滅時效，自請求權可行使時起算」，民法第128 條定
    有明文，本件分產協議屬於「死因贈與」，於贈與人死亡才
    生效力，已如前述，足認受贈人之請求權自贈與人死亡之時
    才得行使，本件贈與人廖清田於89年3 月31日死亡，距原告
    起訴之96年4 月20日，尚未屆滿15年之請求權時效，請求權
    自無罹於時效之問題，被告丙○○抗辯「請求權應自分產協
    議達成之日起算，並認原告請求權已罹於時效」云云，亦屬
    無據。
  (五)又被告丙○○抗辯「被繼承人廖清田生前受其扶養，因此有
    表示在其死亡後將新車城段683 、684 號土地贈與丙○○，
    有被告丁○○○在場知悉」云云，經查被告丁○○○經通知
    二次均不到庭陳述，而其在前案亦無為上開陳述。被告丙○○陳述「係丁○○○在鳳山台電宿舍告知我妻蘇淑琴上情」
    云云，經質之證人蘇淑琴則證述「我公公過世之後，廖芳蓮
    去鳳山對我說，我公公不要將財產留給己○○，至於683 、
    684 兩筆土地的事情，我公公沒有提到」、「（683 、684
    兩筆土地何時提到？）我公公生前有跟我、丙○○，都有說
    該兩筆土地要留給丙○○，也強調財產不分給己○○，他沒
    有天良，其他財產如何處理，我公公沒有提及」等語，足認
    丁○○○未在鳳山台電宿舍告知蘇淑琴，廖清田在生前表示
    要將新車城段683 、684 號土地贈與丙○○等情。至被告丙○○及證人蘇淑琴夫妻雖陳述「廖清田生前表示財產不分給
    原告」云云，惟為原告所否認，證人蘇淑琴與被告丙○○立
    場相同，所為證言，難免偏頗，且事關財產分配，廖清田生
    前未曾為任何撤銷贈與之意思表示，自難於廖清田亡故後，
    無法求證之下，為與兩造間協議相反之主張，所辯亦無可採
    。
六、綜上所述，原告本於兩造間之協議及依繼承關係及贈與關係
    ，訴請被告應協同原告就被繼承人廖清田所遺如附表一所示
    土地，於辦理繼承登記後，將上開土地移轉登記予原告，為
    有理由，應予准許。
七、結論：原告之訴為有理由，依民事訴訟法第385 條第1 項前
    段、第78條、第85條第1 項前段，判決如主文。
中　　華　　民　　國　　96　　年　　6 　　月　　29　　日
                  民事第二庭    法　官　阮世賢
正本係照原本作成。
如不服本判決，應於收受送達後20日內向本院提出上訴書狀，其
未表明上訴理由者，應於提出上訴後20日內向本院補提理由書狀
。
                                書記官　粘嫦珠
中　　華　　民　　國　　96　　年　　6 　　月　　29　　日
 附表一：
┌────────────────────────────────────────────┐
│                                                                     96年度訴字第204號  │
├──┬──────────────────────────┬───────┬──────┤
│編號│　　　　土　　　地　　　所　　　在　　　地          │面積(平方公尺)│  持  　分  │
├──┼──────────────────────────┼───────┼──────┤
│ 1  │屏東縣車城鄉○○○段753 號  (重測前為車城段132之2號)│4029.76       │666 ／12376 │
├──┼──────────────────────────┼───────┼──────┤
│ 2  │屏東縣車城鄉○○○段756 號  (重測前為車城段132之4號)│1563.69       │666 ／12376 │
├──┼──────────────────────────┼───────┼──────┤
│ 3  │屏東縣車城鄉○○○段758號   (重測前為車城段132之6號)│4845.14       │666 ／12376 │
├──┼──────────────────────────┼───────┼──────┤
│ 4  │屏東縣車城鄉○○○段759號   (重測前為車城段132之8號)│1545.67       │666 ／12376 │
├──┼──────────────────────────┼───────┼──────┤
│ 5  │屏東縣車城鄉○○○段684號   (重測前為車城段190之6號)│1344.32       │967 ／2981  │
├──┼──────────────────────────┼───────┼──────┤
│ 6  │屏東縣車城鄉○○○段683號  (重測前為車城段190之13號)│868.15        │967 ／2981  │
├──┼──────────────────────────┼───────┼──────┤
│ 7  │屏東縣車城鄉○○○段530號  (重測前為車城段190之28號)│225.08        │967 ／2981  │
├──┼──────────────────────────┼───────┼──────┤
│ 8  │屏東縣車城鄉○○○段531號  (重測前為車城段190之29號)│315.06        │967 ／2981  │
├──┼──────────────────────────┼───────┼──────┤
│ 9  │屏東縣車城鄉○○○段528號  (重測前為車城段190之11號)│130.63        │967 ／2981  │
├──┼──────────────────────────┼───────┼──────┤
│ 10 │屏東縣車城鄉○○○段556號  (重測前為車城段190之30號)│9.20          │135 ／5400  │
├──┼──────────────────────────┼───────┼──────┤
│ 11 │屏東縣車城鄉○○○段557號  (重測前為車城段190之32號)│24.84         │135 ／5400  │
├──┼──────────────────────────┼───────┼──────┤
│ 12 │屏東縣車城鄉○○段858號     (重測前為車城段237號)   │8508.06       │225 ／5400  │                                                                                         │
└──┴──────────────────────────┴───────┴──────┘
 附表二：
┌────────────────────────────────────────────┐
│                                                                   96年度訴字第204號    │
├──┬──────────────────────────┬──────────────────────────┬───────┬──────┤
│編號│　　　　土　　　地　　　所　　　在　　　地          │                                                    │面積(平方公尺)│  持  　分  │
├──┼──────────────────────────┼──────────────────────────┼───────┼──────┤
│ 1  │屏東縣車城鄉○○○段296號  (重測前為車城段160之2號) │189.93                                              │189.93        │　全　　部  │
├──┼──────────────────────────┼──────────────────────────┼───────┼──────┤
│ 2  │屏東縣車城鄉○○○段298號  (重測前為車城段160之3號) │179.79                                              │179.79        │　全　　部  │
├──┼──────────────────────────┼──────────────────────────┼───────┼──────┤
│ 3  │屏東縣車城鄉○○○段299號  (重測前為車城段161號)    │2783.38                                             │2783.38       │　全　　部  │
├──┼──────────────────────────┼──────────────────────────┼───────┼──────┤
│ 4  │屏東縣車城鄉○○○段304號  (重測前為車城段162之1號) │1016.23                                             │1016.23       │　全　　部  │
├──┼──────────────────────────┼──────────────────────────┼───────┼──────┤
│ 5  │屏東縣車城鄉○○○段305號  (重測前為車城段162之5號) │191.61                                              │191.61        │　全　　部  │
└──┴──────────────────────────┴──────────────────────────┴───────┴──────┘
